【裁判字號】    90,訴,2259
【裁判日期】    901206
【裁判案由】    返還不當得利
【裁判全文】
臺灣板橋地方法院民事判決  九十年度訴字第二二五九號
    原      告  甲○○
    被      告  戊○○
                丙○○
                丁○○
                乙○○
    訴訟代理人  己○○
右當事人間請求返還不當得利事件，本院判決如左：
    主    文
原告之訴駁回。
訴訟費用由原告負擔。
    事    實
甲、原告方面：
一、聲明：
（一）先位聲明：求為判決被告應給付原告新台幣（下同）一百六十萬元。
（二）備位聲明：求為判決由王竹咸的遺產中給付原告一百六十萬元。
二、陳述：
（一）先位聲明部分
    (1)原告與被告之被繼承人王其中為兄弟關係，王其中於民國（下同）七十年初因
      公死亡，領有撫卹金一百四十萬一千五百八十一元，及子女之結婚基金二十萬
      元，總計為一百六十萬一千五百八十一元，由原告之父親王竹咸保管存入台灣
      銀行定期存款帳戶，王竹咸於八十九年死亡，其銀行存款及定存單則由原告保
      管。
    (2)被告在王竹咸死亡後要求取回王其中之前開款項，因定期存款未到期，存款人
      又死亡，無法領出給付，被告乃於八十九年十一月間向台北縣中和市公所聲請
      調解，雙方調解時一致合意在辦理繼承完畢後，由原告從王竹咸遺產之存款帳
      戶領出一百六十萬元交付予被告，並非由原告給付被告一百六十萬元，因調解
      書內容有誤，原告提起請求撤銷調解之訴，惟逾三十日之不變期間而被駁回。
    (3)調解書之內容有誤，被告不得持之對原告之財產聲請強制執行，被告持該調解
      書強制執行原告之財產取得一百六十萬元，顯屬無法律上之原因而受利益，致
      原告受損害，爰依不當得利請求被告給付原告一百六十萬元。
（二）備位聲明部分：
      兩造調解真意是由王竹咸帳戶中領出一百六十萬元交付被告，非由原告給付一
      百六十萬元，縱認原告應代王竹咸之遺產墊付一百六十萬元予被告，亦應從王
      竹咸之遺產扣還一百六十萬元予原告，爰請求如備位聲明所載。
三、證據：提出台北縣中和市調解委員會八十九年民調字第八八一號調解書、台灣板
          橋地方法院九十年民執星字第五六六七號執行命令、台灣板橋地方法院九
          十年訴字第一一三三號裁定影本各一件為證，並聲請訊問證人呂坤木、林
          碧蓮。
乙、被告方面：
一、聲明：原告之訴駁回。
二、陳述：
（一）被告戊○○係被告丙○○、丁○○、乙○○三人之母，被告戊○○之夫（即被
      告丙○○等三人之父），王其中於六十九年間死亡，領有撫卹金一百四十萬一
      千五百八十一元，及被告丁○○、乙○○之結婚基金二十萬元，計一百六十萬
      一千五百八十一元，悉由王其中之父親王竹咸保管。
（二）王竹咸於八十九年間去世，惟其去世前數年，因年老患有失憶症，其所有財產
      即悉由原告管理，被告所有之前揭撫卹金及結婚基金亦由原告代保管。王竹咸
      去世後，被告向原告請求返還前揭保管款未果，乃向台北縣中和市調解委員會
      聲請調解，於八十九年十一月二十八日調解成立，調解內容為原告願返還被告
      一百六十萬元，約定於九十年三月一日付清，此皆載明於台北縣中和市調解委
      員會八十九年民調字第八八一號調解書，該調解書並經  鈞院依法審核，准予
      核定。惟逾九十年三月一日，原告未履行還款約定，被告乃以調解書為執行名
      義聲請強制執行。
（三）原告所指台灣銀行之定存，乃係王竹咸之退職金五百二十萬元，而非系爭撫卹
      金及結婚基金，原告主張：定期存款尚未到期，及未辦妥王竹咸之遺產繼承事
      宜，致無法領出一百六十萬元給付被告云云，實不足信。
（四）調解書之內容，係調解委員會依原告與被告雙方之合意所作成，並當場交付原
      告閱讀無訛始簽名，足證原告對調解書所載內容，毫無異議。原告所提撤銷調
      解之訴，在程序上非僅顯逾法定期間，在實體上更無得撤銷之理由。
（五）原告以調解書內容錯誤為由，提起之撤銷調解之訴，已經裁定駁回。且經法院
      核定之民事調解，與民事確定判決有同一之效力，被告以該調解書聲請強制執
      行而獲清償，乃係實現被告之債權，於法有據，非無法律上之原因而受利益，
      原告請求被告返還不當得利，顯無理由。
（六）被告聲請強制執行原告之財產，與王竹咸之遺產無關，且王竹咸之遺產現由原
      告保管，非被告所得處分，原告請求被告應從王竹咸之遺產中給付一百六十萬
      元予原告，顯屬無據。
三、證據：提出台北縣中和市調解委員會八十九年民調字第八八一號調解書、台灣板
          橋地方法院九十年訴字第一一三三號裁定、原告甲○○陳報狀影本各一件
          為證。
丙、本院方面：依職權調閱本院九十年度民執星字第五六六七號執行卷宗。
    理    由
一、程序方面：
    本件原告起訴請求被告返還一百六十萬元之不當得利，嗣追加備位聲明請求判決
    由王竹咸之遺產中給付原告一百六十萬元，被告已為本案之言詞辯論，合於民事
    訴訟法第二百五十五條第二項之規定，原告追加之訴，應予准許。
二、案情摘要：
    原告起訴主張：被告之被繼承人王其中之撫卹金及兒女結婚基金共一百六十萬一
    千五百八十一元，係由其父王竹咸保管存入台灣銀行定存，台北縣中和市調解委
    員會八十九年民調字第八八一號調解書內容有誤，調解書真意係指由王竹咸遺產
    給付被告一百六十萬元，非由原告給付，被告持調解書強制執行原告財產，取得
    一百六十萬元，是無法律上原因之不當得利，縱使  鈞院認為被告依據調解書請
    求強制執行原告之財產一百六十萬元不構成不當得立，惟原告給予被告之一百六
    十萬元即屬為王竹咸之遺產代墊予被告之款項，亦應由王竹咸之遺產中扣還予原
    告云云。被告則以：調解書係依兩造之合意作成，並當場交付原告閱讀無訛始簽
    名，內容無誤，被告以該調解書聲請強制執行而獲給付，於法有據，並不構成不
    當得利，又王竹咸之遺產係由原告保管中，非被告所能處分，原告請求被告從王
    竹咸之遺產中給付原告一百六十萬元，顯屬無據等語，資為抗辯。
三、得心證之理由：
（一）先位聲明部分：
    (1)按不當得利之法則，係以無法律上之原因而受利益，致他人受損害為要件，而
      經法院核定之民事調解，與民事確定判決有同一之效力，鄉鎮市調解條例第二
      十四條定有明文，是以經法院核定之調解書為執行名義對債務人強制執行，而
      受有給付者，係為有法律上之原因。又債權本於確定判決，於債務人為強制執
      行受金錢之支付者，該確定判決如未經其後之確定判決予以廢棄，縱令判決內
      容不當，亦非無法律上之原因而受利益，有最高法院二十二年上字第三七七一
      號及六十九年台上字第一一四二號判例足資參照。
    (2)被告抗辯為取回原告所保管王其中之撫卹金及子女結婚基金，合計為一百六十
      萬一千五百八十一元，曾向台北縣中和市調解委員會聲請調解成立，並經本院
      准予核定，及持該調解聲請強制執行，獲償一百六十萬元之事實，業據其提出
      台北縣中和市調解委員會八十九年民調字第八八一號調解書一件為證，復經本
      院依職權調閱本院九十年度民執星字第五六六七號強制執行卷宗查證無訛，自
      堪信為真實。復查原告主張該調解書內容有誤提起請求撤銷調解之訴，經  鈞
      院以逾三十日不變期間為由裁定駁回確定之事實，亦據其提出本院九十年度訴
      字第一一三三號民事裁定一件為證，足堪信為真實。揆諸前揭判判要旨，被告
      既係依兩造成立之調解書為強制執行而受領一百六十萬元，而該調解又未經撤
      銷，被告之受領給付即非無法律上之原因。從而，原告依據不當得利之法律關
      係提起先位之訴請求被告給付一百六十萬元，為無理由，應予駁回。
（二）備位聲明部分：
      繼承人有數人時，在分割遺產前，各繼承人對於遺產全部為公同共有，而除法
      律或契約另有規定外，公同共有物之處分，及其他之權利行使，應得公同共有
      人全體之同意，民法第一千一百五十一條、第八百二十八條著有明文。經查被
      告主張：兩造被繼承人王竹咸之繼承人至少有被告（代王其中之位繼承）與原
      告，目前被繼承人王竹咸所有之存摺與地契等遺產為原告掌有之事實，已據提
      出原告甲○○於九十年四月十七日向本院民事執行處所提出之陳報狀一紙在卷
      足憑，復為原告所不爭執，自堪信為真實，衡情被告顯然未經全部繼承人互推
      為管理人，被告對於王竹咸之遺產並無處分之權限，至為明確。從而，原告提
      起備位之訴請求被告應從王竹咸之遺產中給付原告一百六十萬元，顯屬於法無
      據，應予駁回。
四、兩造其餘調查證據之聲請與攻擊防禦方法，均與本判決所為前述判斷不生影響，
    無庸遂一論述，附此敘明。
五、結論：本件原告之訴為無理由，依民事訴訟法第七十八條，判決如主文。
中      華      民      國    九十      年      十二    月      六      日
                                臺灣板橋地方法院民事第三庭
~B法      官  何君豪
右為正本係照原本作成
如對本判決上訴，須於判決送達後廿日內向本院提出上訴狀
中      華      民      國    九十      年       十二    月      六      日
~B法院書記官  王麗珍


司法院資訊處製作；財團法人民間司法改革基金會備份。
